【裁判字號】    99,台抗,756
【裁判日期】    990930
【裁判案由】    聲請假扣押
【裁判全文】
最高法院民事裁定              九十九年度台抗字第七五六號
再 抗告 人  侯施素定
代  理  人  許坤立律師
            郭香吟律師
上列再抗告人因與相對人蔡順益間聲請假扣押事件，聲明異議，
對於中華民國九十九年六月二十二日台灣高等法院台中分院裁定
（九十九年度抗更(四)字第一三六號），提起再抗告，本院裁定如
下：
    主  文
再抗告駁回。
再抗告程序費用由再抗告人負擔。
    理  由
按對於抗告法院所為抗告有無理由之裁定再為抗告，僅得以其適
用法規顯有錯誤為理由者為限，此觀民事訴訟法第四百八十六條
第四項規定自明。又此項規定，依強制執行法第三十條之一之規
定，於聲請強制執行事件，亦應準用之。本件相對人於民國九十
三年二月二十四日以台灣嘉義地方法院（下稱嘉義地院）九十三
年度執全字第一八一號假扣押裁定為執行名義（下稱系爭執行名
義，該裁定之債務人為再抗告人、黃寶雪、侯有義、陳黃秀鳳等
人），聲請該院對再抗告人等人之財產執行假扣押，並由該院於
翌日囑託台灣台中地方法院（下稱台中地院）就再抗告人暨他債
務人財產於新台幣（下同）一千二百萬元之範圍內予以假扣押，
並執行查封再抗告人所有坐落台中縣大肚鄉○○段山子頂小段九
○之二二、二三、二五、二六地號等四筆土地（下稱系爭土地，
經台中地院以九十三年度執全助字第六五號併入九十一年度執全
字第二九二八號案執行）。因台中地院於九十四年八月九日將該
土地誤予撤銷查封並塗銷查封登記，嗣由再抗告人於同年十二月
間將該土地設定本金最高限額二千四百萬元抵押權及二千萬元抵
押權登記予合作金庫商業銀行股份有限公司及定基建設有限公司
（下稱系爭抵押權）後，台中地院迨至九十五年五月三十日始就
系爭土地再為回復查封登記，且於九十六年一月十六日核發執行
命令，諭示再抗告人應於二十日內塗銷系爭抵押權登記或提供相
當於一千二百萬元之擔保，逾期未為塗銷或提供擔保，將予拘提
、管收（下稱系爭執行命令）。再抗告人聲明異議，經台中地院
駁回其異議，再抗告人不服，提起抗告。原法院以：(一)查再抗告
人所有系爭土地係於九十三年二月二十五日由嘉義地院囑託台中
地院併入上開第二九二八號假扣押執行，該假扣押執行固據原債
權人聲請撤回，然依強制執行法第三十三條規定，先執行程序之
查封效力，對於後事件之執行債權人仍然存在，自可引為後執行
事件之查封效力，仍應認系爭土地於該日併案執行時業已查封而
開始執行，不因原債權人嗣後聲請撤回其執行而受影響，更非以
台中地院於九十五年五月三十日再回復查封登記時始為執行查封
之時點，系爭抵押權於九十四年十二月間設定登記時，系爭土地
既在查封狀態，則系爭土地即屬強制執行法第二十二條第一項第
三款所稱再抗告人「應供強制執行之財產」無疑。(二)相對人以其
對再抗告人及黃寶雪等人有連帶保證（借款）債務三千萬元，聲
請系爭執行名義，並就再抗告人財產為假扣押，嗣相對人及他債
權人林淑惠向嘉義地院提起清償借款本案訴訟【經台灣高等法院
台南分院以九十七年度重上字第六號判決（下稱第六號判決）再
抗告人等敗訴後，再抗告人等提起上訴】，依該第六號判決內容
形式觀之，相對人債權本金三千萬元、三千一百萬元及已核算未
償利息、違約金計二千六百三十九萬六千一百三十七元（利息為
二千二百二十五萬七千九百四十五元）暨二千七百二十七萬六千
零八元（利息為二千二百九十九萬九千八百七十七元），並各按
三千萬元、三千一百萬元自九十六年四月一日起至清償日止，按
年息一○點二五％計算利息，暨按上開利率二○％計算違約金，
以此再將相對人已自債務人及連帶保證人受償五千四百二十二萬
四千九百元（強制執行受償一千三百五十二萬四千九百元、和解
受償四千零七十萬元），依再抗告人乃借款一億零七百萬元之連
帶保證人，及三千萬元借款比例抵充結果，可扣除一千五百二十
萬三千二百四十三元，受償金額尚不足依民法第三百二十三條規
定，先抵充費用，次充利息，則相對人系爭假扣押所欲保全執行
之債權，於先抵充費用及利息後，已無餘額得抵充債權本金之餘
地。(三)再抗告人固指相對人自聲請假扣押執行迄九十五年六月七
日及六月十九日聲請追加查封，計查封黃寶雪所有嘉義市○路
○段一二九之三七、一三○、一三○之一、五一七之三地號土地
、同市○○段玉山小段四九地號土地、台中縣大肚鄉○○段
山子頂小段九○之二○、九○之二一地號土地，及再抗告人所有
嘉義市○○段○○段八地號土地，權利範圍九萬分之三八○、
同市○○段八○之一六一地號及下路頭段五一四之六、五一四
之八、五一七之一、五一七之三、五一七之五、五二○之九、五
二○之一○地號土地、同市○村段一七六、一七九地號土地、
台中縣大肚鄉○○段山子頂小段九○之二四號土地及系爭土地
等二十三筆，公告現值高達四千二百八十七萬八千四百七十元，
扣除系爭土地，亦達二千九百十一萬九千六百七十元，均足以清
償假扣押保全之一千二百萬元，但為相對人所否認，其中黃寶雪
、、土地，業經相對人與黃寶雪於九十七年三月簽訂債務
清償和解書，撤回對黃寶雪強制執行，有無超額查封，自不併計
該部分價值。部分土地，經相對人及林淑惠以拍賣抵押物裁定
聲請嘉義地院以九十四年度執字第九三六三號執行，無人應買，
由相對人及林淑惠聲明承受，拍定價格以再抗告人應有部分計算
，土地僅為三萬零六十六元、建物為三十五萬二千零七十二元，
相對人系爭假扣押債權並未分得任何金額。部分土地，九十五
年一月公告現值計為一百七十二萬二千六百四十四元。部分土
地，經嘉義地院以九十六年度執字第一七七二九號執行事件，以
九百十萬元拍定，扣除張林春壁抵押債權三百七十一萬零六百三
十元及土地增值稅，依分配表記載，相對人系爭假扣押債權僅能
分配二十七萬七千四百九十五元。部分土地係由嘉義地院以九
十六年度執字第一七七二九號囑託台中地院同年度執助字第一八
○一號強制執行，以總價三千八百六十一萬五千元為減價拍賣，
仍無人應買，嗣經囑託鑑價核定拍賣最低價額為三千三百八十二
萬一千元，該價額並無足清償抵押權人債權，該拍賣顯無實益，
台中地院已通知相對人及林淑惠，依強制執行法第八十條之一第
一項辦理，相對人假扣押債權並無從自該土地獲償分文。是相對
人假扣押查封再抗告人上開土地價額僅為一百八十八萬六千一百
三十九元（1,722,644元＋277,495元），並未逾系爭假扣押債權
一千二百萬元，自無超額查封情事。(四)按主債務人侯有義上開借
款三千萬元，加計已核算未償利息、違約金二千六百三十九萬六
千一百三十七元，共為五千六百三十九萬六千一百三十七元，該
債務含再抗告人之連帶保證人共三十三人，依民法第二百八十條
第一項前段規定，每人平均分擔債務額為一百七十萬八千九百七
十三元，該和解之十五人分擔額共二千五百六十三萬四千五百九
十五元，上開債務於扣除該分擔額後，尚有三千零七十六萬一千
五百四十二元未償，按連帶債務之本旨，各債務人對債權人各負
全部給付之責，於連帶債務未履行前，全體債務人仍負連帶給付
責任，足見系爭假扣押所保全之債權尚未獲得清償。再抗告人以
假扣押債權，已因相對人與黃寶雪等人間簽訂和解書後，而自和
解金受償云云，殊無足取。(五)再抗告人前所有嘉義市○○段二六
一、三一八、三二二、七九四、八○五地號及侯有義前所有同市
○○○段四七六之八、四七六之九地號土地，於九十三年間經塗
銷查封登記後，業於同年五月二十六日以贈與及買賣為原因，將
之移轉登記予訴外人侯岳呈、侯奕名、余敏東，相對人已無法再
為查封執行。又陳黃秀鳳於九十五年間僅有股利所得二十二萬三
千五百二十元，亦不能滿足假扣押所保全之債權，再抗告人及系
爭執行名義所載之其他債務人，除系爭土地及上開查封土地外，
並無其他可供執行之財產，以清償假扣押債權，則再抗告人將應
供強制執行責任財產之系爭土地，設定系爭抵押權，就其應供強
制執行之財產即有隱匿或處分之情事，系爭執行命令諭示其於二
十日內塗銷系爭抵押權登記或提供相當擔保，逾期未為塗銷或未
提供相當擔保，將予以拘提、管收，核與強制執行法第二十二條
第一項第三款、第二項規定相符，再抗告人之抗告為無理由，因
以裁定駁回其抗告，經核並無適用法規顯有錯誤之情形。查上述
部分土地，依相對人提出之九十九年三月十四日分配表所載，
相對人一人僅受分配二十七萬七千四百九十五元無誤（原法院抗
更(四)字卷八八、八九頁），固與再抗告人所提九十九年六月八日
分配表所載之分配金額三百零一萬七千三百四十五元（再抗證一
）不同，然後分配表所載之分配額乃相對人及林淑惠以五千二百
五十五萬四千四百四十四元借款債權本金而受分配之金額，且依
後分配表所載之三百零一萬七千三百四十五元，按上開借款三千
萬元占總借款一億零七百萬元之比例抵充結果，僅可扣除八十四
萬五千九百八十五元，受償金額仍不足先抵充費用，次充利息，
已無餘額抵充系爭假扣押所欲保全執行之債權，亦不能憑認本件
有超額查封情事。至原裁定認再抗告人除三千萬元及三千一百萬
元之連帶借款債務外，尚為一億零七百萬元借款之連帶保證人，
雖屬有誤，但於計算三千萬元借款所占八筆共一億零七百萬元總
借款比例之可扣除金額，並無不合，再抗告人執此再為抗告，於
裁定結果仍不生影響，亦應予維持。又原法院已於上述(二)論斷「
相對人已自債務人及連帶保證人受償五千四百二十二萬四千九百
元（強制執行受償一千三百五十二萬四千九百元、和解受償四千
零七十萬元）．．受償金額尚不足．．先抵充費用，次充利息，
則相對人系爭假扣押所欲保全執行之債權，於先抵充費用及利息
後，已無餘額得抵充債權本金之餘地」，再抗告人泛以原法院未
審酌相對人自承嘉義地院九十四年度執字第九三六三號執行事件
，其與林淑惠可受分配一千三百五十二萬四千九百元一節，尚有
未合。另部分土地，拍定價格雖為三十八萬二千一百三十八元
，然相對人系爭假扣押債權一千二百萬元受分配金額為零，有該
分配表足據（原法院抗更(四)字卷八五頁），再抗告人認相對人受
償金額應為三十八萬二千一百三十八元，尤乏依據。次按司法院
釋字第五八八號解釋，係針對九十四年六月二十二日修正前行政
執行法第十七條有關拘提、管收規定所為之釋示，要與強制執行
法第二十二條第一項第三款及第二項執行法院得拘提管收之規定
有別，自不得比附援用，尤不生違反憲法第二十三條規定比例原
則之問題。再抗告人猶執陳詞，泛以：審認查封標的物之範圍應
以相對人於九十五年六月十九日前追加查封再抗告人及黃寶雪所
有二十三筆土地為基準，再抗告人之分擔額既為一百七十萬八千
九百七十三元，且有超額查封之情形，可證系爭土地非屬應供強
制執行之財產。又系爭執行名義所保全之債權僅為三千萬元中之
一千二百萬元，而非以三千萬元為保全債權之範圍，原裁定對假
扣押所欲保全之債權範圍，及該保全之債權尚未獲清償，認定有
誤。況相對人以違法及違背善良風俗方法取得本案之借款債權，
有民法第七十二條所定無效之事由等原裁定已論述說明或無何適
用法規顯有錯誤情事，及其他贅述或與原裁定基礎無涉之理由，
再為抗告，求予廢棄原裁定，不能認為有理由。
據上論結，本件再抗告為無理由。依強制執行法第三十條之一、
民事訴訟法第四百九十五條之一第二項、第四百八十一條、第四
百四十九條第一項、第九十五條、第七十八條，裁定如主文。
中    華    民    國  九十九  年    九    月   三十   日
                      最高法院民事第五庭
                          審判長法官  朱  建  男  
                                法官  顏  南  全  
                                法官  林  大  洋  
                                法官  沈  方  維  
                                法官  鄭  玉  山  
本件正本證明與原本無異
                                      書  記  官  
中    華    民    國  九十九  年    十    月   十三   日
                                                      K

司法院資訊處製作；財團法人民間司法改革基金會備份。
